---
title: "Data science per psicologi - demo 23.01"
author: "Corrado Caudek"
date: "`r format(Sys.Date())`"
output:
  html_document:
    theme: readable
    highlight: pygments
    code_download: true
---

<style type="text/css">
  body{
  font-size: 13pt;
}
code.r{
  font-size: 13pt;
  font-family: 'Inconsolata';
}
.custom-inline {
  font-size: 13pt;
  font-family: 'Inconsolata';
}
</style>

```{r}
suppressPackageStartupMessages({
  library("here")
  library("tidyverse")
  library("bayesplot")
  library("rstan")
  library("cmdstanr")
  library("posterior")
})

theme_set(bayesplot::theme_default(base_size = 12))
bayesplot::color_scheme_set("gray")
set.seed(84735)

knitr::opts_chunk$set(
  collapse = TRUE,
  tidy = 'styler',
  fig.width = 6,
  fig.asp = 0.618 # 1 / phi
)
```

# Modello Normale-Normale

Presento qui la soluzione di uno degli esercizi WarmUp #19.

## Esercizio

Supponiamo di avere osservato il campione

```{r}
y <- c(
  16, 16.9, 14.5, 15.3, 16.8, 15.5, 9.9, 14.1, 16.1, 14.1, 15, 14.4, 17, 15.3, 
  15, 16.9, 16.1, 13.6, 14.2, 14.3, 16.3, 15.3, 15.1, 14.9
)
```

Ipotizziamo che provenga da una popolazione che segue la legge Normale. Vogliamo fare inferenza sulla media $\mu$ della popolazione. Supponiamo che la deviazione standard $\sigma$ della popolazione sia nota e sia identica alla deviazione standard del campione (calcolata con $n −1$ al denominatore). Imponiamo su $\mu$ una distribuzione a priori Normale di media 12.7 e deviazione standard 0.9.

Si trovi il valore massimo della densità della distribuzione a posteriori $p(\mu \mid y)$.


### Soluzione

La situazione descritta in questo esercizio è discussa nel Capitolo 23 della dispensa e riguarda la famiglia coniugata Normale-Normale. 

Viene considerata qui l'inferenza sulla media $\mu$ di una popolazione Normale, quando si verificano due condizioni:

- la distribuzione a priori su $\mu$ è Normale;
- la deviazione standard $\sigma$ della distribuzione a posteriori $p(\mu \mid \sigma)$ è conosciuta.

Entrambe le condizioni sono soddisfatte nel problema proposto. In tali circostanze, la distribuzione a posteriori è una Normale di parametri $\mu_p$ e $\sigma_p$ specificati dalle equazioni 23.3 e 23.4.

Procediamo dunque nel modo seguente. Definisco le quantità di interesse.

```{r}
mu_prior <- 12.7
sd_prior <- 0.9
sigma <- sd(y)
n <- length(y)
y_bar <- mean(y)
```

Implemento in una funzione l'eq. 23.3. 

```{r}
mu_post <- function(tau_0, mu_0, sigma, y_bar) {
  ((1/tau_0^2) * mu_0 + (n/sigma^2) * y_bar)/ (1/tau_0^2 + n/sigma^2)
}
```

Calcolo la media della distribuzione $p(\mu \mid y)$.

```{r}
mu_post(sd_prior, mu_prior, sigma, y_bar)
```

Implemento in una funzione l'eq. 23.4. 

```{r}
sigma_post <- function(tau_0, n, sigma) {
  sqrt(1 / ((1 / tau_0^2) + (n / sigma^2)))
}
```

Calcolo la deviazione standard della distribuzione $p(\mu \mid y)$.

```{r}
sigma_post(sd_prior, n, sigma)
```

Anziché scrivere due funzioni che implementano le equazioni 23.3 e 23.4 in $\mathsf{R}$, è possibile usare la funzione `summarize_normal_normal()` del pacchetto `bayesrules`. 

Gli argomenti richiesti da `summarize_normal_normal()` sono stati specificati sopra. Con tali informazioni e usando `summarize_normal_normal()` si replicano i due risultati che ho ottenuto sopra.

```{r}
bayesrules::summarize_normal_normal( 
  mean = mu_prior, 
  sd = sd_prior, 
  sigma = sigma, 
  y_bar = y_bar, 
  n = n
)
```

Avendo trovato che $p(\mu \mid \sigma) = \mathcal{N}(\mu = 14.86107, \sigma = 0.2883797)$, diventa ora possibile rispondere alla domanda del problema: 

> Si trovi il valore massimo della densità della distribuzione a posteriori $p(\mu \mid y)$.

Il problema chiede di trovare il valore massimo dell'ordinata della funzione di densità

$$\mathcal{N}(\mu = 14.86107, \sigma = 0.2883797).$$ 

Il massimo della funzione di densità Normale si trova in corrispondenza della media della distribuzione. Dunque la soluzione è data dalla seguente istruzione.

```{r}
dnorm(14.86107, 14.86107, 0.2883797)
```

## Modello Normale in Stan

Svolgo ora lo stesso esercizio usando Stan. Nel caso presente è inutile usare Stan, dato che la soluzione può essere trovata più facilmente usando le formule 23.3 e 23.4. Tuttavia, svolgo comunque l'esercizio usando Stan per valutare la somiglianza della soluzione MCMC dalla soluzione corretta.

Inerisco i dati nel formato appropriato per Stan.

```{r}
data_list <- list(
    N = length(y),
    y = y,
    MU = mu_prior,
    SD = sd_prior,
    SIGMA = sigma
  )
```

Definisco il modello. Si noti che viene elencato un solo parametro, in quanto $\sigma$ è considerata nota.

```{r}
model_string = "
data {
  int<lower=0> N;
  vector[N] y;
  real MU;
  real<lower=0> SD;
  real<lower=0> SIGMA;
}
parameters {
  real mu;
}
model {
  mu ~ normal(MU, SD);
  y ~ normal(mu, SIGMA);
}
"
```

Scrivo il modello nel file `onemean_1.stan`.

```{r}
writeLines(model_string, con = "onemean_1.stan")
```

Leggo l'inridizzo del file.

```{r}
file <- file.path("onemean_1.stan")
```

Compilo il modello in C++.

```{r}
mod <- cmdstan_model(file)
```

Eseguo il campionamento MCMC. Si noti il grande numero di iterazioni che vengono richieste (maggiore è il numero di iterazioni, più preciso sarà il risultato).

```{r}
fit <- mod$sample(
    data = data_list,
    iter_sampling = 100000L,
    iter_warmup = 5000L,
    seed = 84735,
    chains = 4L,
    refresh = 0
  )
```

Esamino i risultati ottenuti.

```{r}
fit$summary()
```

La stima MCMC dei parametri della distribuzione a posteriori è quasi identica alla soluzione analitica (R-markdown stampa solo un decimale; dal terminale di RStudio ho recuperato le cinque cifre decimali usate qui sotto).  Se uso la stima MCMC per risolvere l'esercizio, il risultato cercato cambia di pochissimo rispetto alla soluzione esatta:

```{r}
dnorm(14.86259, 14.86259, 0.2890914)
```

## Informazioni sulla sessione di lavoro

```{r}
utils::sessionInfo()
```

