---
title: 'Tutorial 01_03: Esercizi sui dati di Zetsche et al. (2019)'
author: "Corrado Caudek"
output: html_document
---

```{r setup, include=FALSE}
# please do not alter this code chunk
knitr::opts_chunk$set(echo = TRUE, message = FALSE, error = TRUE)
```

```{r}
library("tidyverse")
library("here")
library("rio")
library("visdat")
```

# Leggere i dati

```{r}
d <- rio::import(
  here::here(
    "data", "data_mood.csv"
  )
)
```

# Dati mancanti

Usiamo le funzioni del pacchetto `visdat` per rappresentare graficamente il DataFrame in modo da evidenziare la presenza di dati mancanti.

```{r}
d %>% 
  vis_dat(palette = "cb_safe")
```

```{r}
d %>% 
  vis_miss()
```

```{r}
glimpse(d)
```

Il codice del paziente è `vpn_nr`. Quanti pazienti ci sono nel campione? Controllare il risultato con quello riportato nell'articolo.

```{r}
d$vpn_nr %>% 
  unique() %>% 
  length()
```

```{r}
34 + 41 - 8
```

30 MDD + 37 controlli

```{r}
temp <- d %>% 
  group_by(group, vpn_nr) %>% 
  summarise(
    bdi = mean(bdi)
  )
temp %>% 
  head()
```

Quanti soggetti hanno valori mancati su BDI?


```{r}
summary(temp)
```

# Rimuovere i dati mancanti

Ci sono tanti modi per affrontare il problema dei dati mancanti. Il più semplice (e, in generale, non raccomandato) è quello di rimuovere tutte le osservazioni (righe) che contengono dati mancanti.

```{r}
bysubj <- temp %>% 
  na.omit()
```

