---
title: 'Tutorial 01_01: Statistica descrittiva e esplorazione dei dati'
author: "Corrado Caudek"
output: html_document
---

```{r setup, include=FALSE}
# please do not alter this code chunk
knitr::opts_chunk$set(echo = TRUE, message = FALSE, error = TRUE)
```

Modifica i seguenti blocchi di codice e poi esegui (`knit`) ciascun blocco di codice singolarmente, uno dopo l'altro.

```{r}
library("tidyverse")
```

## Usare R come un calcolatore

Nella console, digita le seguenti istruzioni:

```
1 + 2
a <- 1
b <- 2
a + b
```

Lo stesso risultato si ottiene mediante il seguente blocco di codice in questo documento Rmd:

```{r}
1 + 2
a <- 1
b <- 2
a + b
```

## Media

Consideriamo ora i valori BDI-II dello studio di Zetsche, Bürkner, e Renneberg  (2019) che sono discussi nelle dispense e sono riportati qui di seguito:

```{r}
bdi <- c(
  0,  0, 0,  0,  0,  0,  0,  0,  0,  0,  0,  0,  0,  0,  0,  0,  
  0,  1,  1,  1,  1,  1,  1,  1,  1,  2,  2,  2,  2, 3,  3,  3,  
  5,  7,  9, 12, 19, 22, 22, 24, 25, 25, 26, 26, 26, 27, 27, 28, 
  28, 30, 30, 30, 31, 31, 33, 33, 34, 35, 35, 35, 36, 39, 41, 
  43, 43, 44
)
```

Si utilizzi la funzione appropriata per stabilire di quanti elementi è composto il vettore `bdi`.

```{r}
# inserisci il codice qui
length(bdi)
```

Si utilizzi la funzione appropriata per trovare il valore della somma dei valori del vettore `bdi`.

```{r}
# inserisci il codice qui
sum(bdi)
```

Si noti che questa istruzione $\textsf{R}$ esegue l'operazione descritta nella seguente notazione:

$$
\begin{equation}
\begin{split}
\sum_{i =1}^{n=66} X_i &= X_1 + X_2 + \dots + X_{65} + X_{66} \\ &= 0 + 0 + \dots + 43 + 44 \\ &= 986
\end{split}
\end{equation}
$$

La media è data dalla somma dei valori divisa per il numero dei casi. Mediante le due funzioni utilizzate sopra, si calcoli la media:

$$
\bar{X} = \frac{\sum_{i =1}^{n} X_i}{n}
$$


```{r}
# inserisci il codice qui
sum(bdi) / length(bdi)
```

Si confronti il risultato ottenuto con quello prodotto dalla funzione `mean()`:

```{r}
# inserisci il codice qui
mean(bdi)
```

## Istogramma

Poniamoci ora il problema di creare un istogramma con i valori `bdi`. Per semplicità useremo la funzione `hist()` di R base -- in seguito costruiremo l'istogramma con `ggplot()`. Iniziamo ad esaminare il file di help:

```{r}
?hist
```

Per i nostri scopi, dobbiamo capire come passare il vettore `bdi` in input a `hist()`. Il file di help ci dice che la sintassi è `hist(bdi)`. 

Ma questo non è sufficiente, in quanto un istogramma può essere costruito in molti modi diversi, per cui dobbiamo capire come l'istogramma viene costruito da $\textsf{R}$ mediante la funzione `hist()` di default (ovvero, senza altre specificazioni).  

Nel file di help, l'argomento `freq` viene descritto come segue:

> freq	logical; if TRUE, the histogram graphic is a representation of frequencies, the counts component of the result; if FALSE, probability densities, component density, are plotted (so that the histogram has a total area of one).

Da ciò deduciamo che dobbiamo porre `freq = FALSE` per ottenere un istogramma che abbia un'area totale uguale a 1, ovvero per ottenere quello che chiede il problema successivo.

**Problema:** Utilizzando la funzione `hist()` si crei un istogramma tale che la somma delle aree delle barre dell'istogramma sia uguale a 1:

```{r}
# inserisci il codice qui
hist(bdi, freq = FALSE)
```

Esaminiamo i dati che sono stati utilizzati dalla funzione `hist()` per creare l'istogramma. 

```{r}
out <- hist(bdi, freq = FALSE, plot = FALSE)
out
```

Dal file di help della funzione scopriamo che, di default, 

- include.lowest = TRUE

"if TRUE, an x[i] equal to the breaks value will be included in the first (or last, for right = FALSE) bar. This will be ignored (with a warning) unless breaks is a vector."

- right = TRUE 

Questo significa che `hist()` utilizza (di default) intervalli chiusi a destra e aperti a sinistra: $( \; ]$. In altre parole, un valore che coincide con il limite inferiore sarà escluso dall'intervallo, mentre un valore che coincide con il limite superiore sarà incluso nell'intervallo.

La funzione `hist()` utilizza di default i limiti degli intervalli specificati da $breaks -- questo si può cambiare, ma per ora non lo facciamo.

Esaminiamo il secondo intervallo, ovvero (5, 10]. Chiediamoci la seguente domanda: quanti valori del vettore `bdi` sono compresi nell'intervallo (5, 10]?  

Per rispondere a questa domanda dobbiamo esaminare la sequenza ordinata dei valori `bdi`. Se ci focalizziamo sui valori che ci interessano (... 3  5  7  9 12 ...), allora vediamo che, tra i possibili candidati il valore 5 coincide con il limite inferiore dell'intervallo. Ma, dato che l'intervallo è aperto a sinistra, il valore 5 non sarà incluso nell'intervallo.  Quindi restano solo due valori possibili: 7 e 9. La frequenza assoluta associata al secondo intervallo è dunque pari a 2. Questo è indicato dal secondo valore di $counts.

In maniera corrispondente, possiamo calcolare il numero di osservazioni contenute nell'intervallo (20, 25], ovvero $20 < x \leq 25$:

```{r}
length(bdi[bdi > 20 & bdi <= 25])
```

Si calcoli ora la densità della seconda barra dell'istogramma. (Suggerimento: ricordiamo che l'area della seconda barra dell'istogramma è uguale alla frequenza relativa della seconda classe e che la densità della seconda barra è semplicemente l'altezza della barra).

```{r}
# inserisci il codice qui
(length(bdi[bdi > 5 & bdi <= 10]) / length(bdi)) / 5
```

Si può vedere che il valore trovato coincide con il secondo valore di $density. 

Ripetiamo la procedura per l'ultima barra dell'istogramma. La densità dell'ultima barra dell'istogramma è

```{r}
# inserisci il codice qui
(length(bdi[bdi > 40 & bdi <= 45]) / length(bdi)) / 5
```

Questo risultato coincide con l'ultimo valore di $density.

## Varianza

La formula della varianza è

$$
\begin{equation}
V(X) = \frac{\sum_{i=1}^n (X_i - \bar{X})^2}{n}
\end{equation}
$$

Caloliamo la varianza per i valori `bdi`. Iniziamo a trovare il denominatore:

```{r}
# inserisci il codice qui
length(bdi)
```

Al numeratore abbiamo la quantità $\bar{x}$, ovvero la media dei valori `bdi`. Questo valore è già stato trovato sopra.  Qui lo chiameremo `avg_bdi`:

```{r}
# inserisci il codice qui
avg_bdi <- mean(bdi)
avg_bdi
```

La formula ci dice che dobbiamo sottrare la media da ciascun valore del vettore: $x - \bar{x}$. Ciò significa che dobbiamo eseguire la differenza `bdi[i] - avg_bdi` per ciascun elemento del vettore, con _i_ che va da 1 a 66. Per il primo elemento di `bdi` tale differenza sarà

```{r}
bdi[1] - avg_bdi
```

e così via per tutti gli elementi del vettore `bdi`. 

Sappiamo che possiamo eseguire questa operazione algebrica direttamente sul vettore `bdi`. Le operazioni algebriche sui vettori vengono eseguite __elemento per elemento__, il che significa che, se l'operazione algebrica è `- avg_bdi`, allora tale operazione verrà eseguita per ciascuno degli elementi di `bdi`, il che è esattamente quello che viene espresso in questo frammento dell'equazione precedente: $x - \bar{x}$. Chiamiamo `dif_bdi` il vettore che contiene queste differenze 

```{r}
# inserisci il codice qui
dif_bdi <- bdi - avg_bdi
dif_bdi
```

Dato che il vettore `bdi` è composto da 66 elementi, se sottraiamo 14.939394 da ciascun elemento del vettore, otterremo un vettore `dif_bdi` anch'esso costituito da 66 elementi, come indicato sopra.

Per la proprietà della media sappiamo che la media di queste differenze è zero:

```{r}
mean(dif_bdi)
```

La formula della varianza ci dice che ciascun elemento del vettore `dif_bdi` va innalzato al quadrato: $(x - \bar{x})^2$. Facciamolo in R definendo il vettore `dif_sq_bdi`. L'innalzamento a potenza è un'altra operazione aritmetica, per cui procediamo come prima per ottenere un vettore anch'esso di 66 elementi. In R, la sintassi per inalzare al quadrato è `^2`.

```{r}
# inserisci il codice qui
dif_sq_bdi <- dif_bdi^2
dif_sq_bdi
```

Avendo trovato il vettore che contiene gli scarti dalla media innalzati al quadrato, la formula ci dice che dobbiamo calcolare la media di questi 66 numeri. Troviamola:

```{r}
# inserisci il codice qui
var_bdi <- mean(dif_sq_bdi)
var_bdi
```

Usiamo ora la fuzione `var()` per verificare che la formula della varianza sia stata implementata in modo corretto facendo quello che abbiamo fatto sopra. Dobbiamo però stare attenti di una cosa. La funzione `var()` calcola la varianza di una variabile. Ma, per motivi che vedremo in seguito, usa $n-1$ al denominatore. Per cui dobbiamo correggere questo aspetto per potere confrontare il risultato prodotto da `var()` con quello che abbiamo trovato noi:

```{r}
# inserisci il codice qui
var_bdi <- var(bdi) * 65/66
var_bdi
```

Il risultato prodotto da `var()` (dopo avere corretto il denominatore) ci dice che abbiamo implementato correttamente in R la formula della varianza.

## Deviazione standard

Si calcoli la deviazione standard del vettore `bdi`:

```{r}
# inserisci il codice qui
sd_bdi <- NULL
sd_bdi
```

## Interpretazione della deviazione standard

La deviazione standard può essere interpretata dicendo che, nel caso di dati che seguono la distribuzione Normale, la deviazione standard è pari a circa 1.5 volte la *deviazione mediana assoluta*:

$$
{\displaystyle \operatorname {MAD} =\operatorname {median} (|X_{i}-{\tilde {X}}|)},
$$

ovvero

$$
{\displaystyle {\hat {\sigma }}=k\cdot \operatorname {MAD} ,}
$$
con $k \approx 1.4826$.

Nel caso presente, i valori BDI **non** seguono la distribuzione Normale, per cui l'eguaglianza precedente non vale.

Esaminiamo invece un caso nel quale tale proprietà è valida.  Creo un campione di osservazioni che seguono la distribuzione Normale:

```{r}
n <- 1e4
x <- rnorm(n, 100, 15)
x[1:10]
```

```{r}
hist(x, freq = FALSE, ylim = c(0, 0.03))
mx <- mean(x)
sdx <- sd(x)
curve(
  dnorm(x, mean=mx, sd=sdx), 
  col="darkblue", lwd=2, add=TRUE, yaxt="n"
)
```

```{r}
df <- tibble(x)
df %>% 
  ggplot(aes(x = x)) +
  geom_histogram(aes(y =..density..)) +
  stat_function(fun = dnorm, args = list(mean = mean(df$x), sd = sd(df$x)))
```


```{r}
sd(x)
```

```{r}
MAD <- median(abs(x - median(x)))
MAD
```

```{r}
1.4826 * MAD
```


## Quantili

Si trovi il terzo quartile della distribuzione dei valori `bdi`.

```{r}
# inserisci il codice qui
quantile(bdi, 0.75)
```

Ci aspettiamo che, in base alla definizione di quartile, sotto il terzo quarile si situino il 75% dei valori della distribuzione. Nel nostro caso abbiamo 66 valori e il 75% di 66 è

```{r}
66 * 0.75
```

ovvero 50 valori.  Il terzo quartile è 29.5. 

Contiamo dunque quanti elementi del vettore  `bdi` hanno un valore minore di 29.5 per verificare se il risultato fornito da R ha senso.

(Suggerimento. Per risolvere questo problema, possiamo utilizzare l'espressione `bdi < 29.5`. Questa è una proposizione logica che significa: "ciascun elemento del vettore `bdi` soddisfa la condizione `< 20.5`". Questa proposizione può essere VERA o FALSA per ciascun elemento  di `bdi`. Infatti, se scriviamo `bdi < 29.5`, R ritorna un vettore di ordine 66, i cui elementi hanno modalità TRUE o FALSE. Questo vettore ci dice, per ciascun elemento di `bdi`, se la condizione `< 29.5` è soddisfatta oppure no. Il vettore risultate contiene una variabile __booleana__, ovvero una variabile che assume valori booleani, cioè Vero|Falso, True|False, o 1|0. TRUE vale 1 e FALSE vale 0. Possiamo dunque eseguire delle operazioni aritmetiche su tali valori booleani. Per esempio, per trovare il numero di volte nelle quali la condizione `< 29.5` è soddisfatta, basta sommare i valori booleani del vettore che abbiamo trovato.)

```{r}
# inserisci il codice qui
length(bdi[bdi < 29.5])
```

Non male! Abbiamo un numero **finito** di valori, dunque non possiamo ottenere esattamente un risultato pari al 75%. Ma andiamo molto vicino.

## Box plot

Costruiamo ora un box-plot con i valori `bdi`. È sufficiente usare la funzione `boxplot()`.

```{r}
# inserisci il codice qui
boxplot(bdi)
```

Qui non c'è molto di interessante che possiamo fare, dato che è chiaro che il valore dell'unico "baffo" (segmento!) del box-plot è uguale al massimo della distribuzione:

```{r}
# inserisci il codice qui
max(bdi)
```

Per rendere più interessane il problema, consideriamo una diversa distribuzione nella quale ci sono alcuni valori anomali. Immaginiamo di avere 30 valori estratti a caso dalla distribuzione del quoziente di intelligenza. A tali 30 valori ci aggiungiamo due valori che sono più alti di quelli che si incontrano "normalmente" (160, 165).

Nelle istruzioni seguenti, `set.seed(123)` consente la riproducibilità dei risultati. La funzione `rnorm(30, 100, 15)` prende 30 valori a caso dalla popolazione di valori del quoziente di intelligenza (vedremo in seguito come i valori del quoziente di intelligenza seguono una determinata distribuzione teorica detta normale o gaussiana di media 100 e deviazione standard 15). La funzione `round` elimina la componente decimale, in quanto il quoziente di intelligenza è un numero intero. La funzione `c()` crea un vettore nel quale aggiungiamo i due elementi che abbiamo specificato (160, 165) ai 30 creati da `rnorm(30, 100, 15)`:

```{r}
set.seed(123)
iq <- c(round(rnorm(30, 100, 15)), 160, 165)
iq
```

Creaiamo il box-plot per i 32 valori della variabile `iq`:

```{r}
# inserisci il codice qui
boxplot(iq)
```

Ora il "baffo superiore" non coincide con il massimo della distribuzione. Si trovi il valore del punto che si trova all'estremità del baffo superiore.

```{r}
# inserisci il codice qui
median(iq) + 1.5 * IQR(iq)
sort(iq)
```

Verifichiamo che la risposta trovata sia corretta

```{r}
out <- boxplot(iq, plot = FALSE)
out
```

Infatti, il valore che abbiamo trovato è uguale a quello usato da R per costruire la figura, ovvero `r out$stats[5]`.

## Covarianza

Consideriamo ora il livello di depressione misurato dal test CES-D. Sono qui riportati i valori sia del BDI-II sia del CES-D ordinati nella maniera corretta.

```{r}
bdi <- c(
  26, 35, 30, 25, 44, 30, 33, 43, 22, 43, 24, 19, 39,  3,  
  0,  1, 31, 25,  0,  2,  0,  0,  0, 28,  0,  0,  1,  0,  
  2, 0,  7, 35,  0,  2, 30,  0, 26,  1,  0,  0, 31,  0,  
  1, 41, 36, 26, 35, 33, 12, 28,  1, 27, 34, 27, 22,  1,  
  5,  3, 1,  3,  0,  2,  9,  1,  0,  0
)

cesd <- c(
  47, 35, 29, 25, 37, 38, 38, 44, 34, 48, 19, 29, 36, 16, 
  12, 5, 15, 38,  9, 16,  0,  5,  6, 34,  5,  7,  2,  8,  
  8, 5, 18, 46,  3, 12, 41,  5, 36,  9,  6,  2, 34,  6, 
  10, 31, 47, 44, 22, 39, 19, 25,  6, 28, 29, 39, 27,  
  0, 10,  4, 6,  8, 13,  3,  7,  5,  6, 10
)
```

Iniziamo con il creare un diagramma a dispersione usando la funzione `ggplot()`.
Prima di tutto creaimo un data.frame, perché `ggplot()` richiede un data.frame in input.

```{r}
d <- tibble(bdi, cesd)
glimpse(d)
```

Iniziamo con il primo layes:

```{r}
d %>% 
  ggplot(
    aes(bdi, cesd)
  )
```

e poi aggiungiamo i punti:

```{r}
d %>% 
  ggplot(
    aes(bdi, cesd)
  ) +
  geom_point()
```

Il diagramma a dispersione mostra che all'aumentare del BDI-II aumenta anche il CES-S. Questo è quello che dovremmo aspettarci in quanto entrambe sono misure dello stesso costrutto, la depressione. L'associazione non è perfetta e ciò è dovuto al fatto che nessun indicatore empirico riflette in maniera perfetta il costrutto. Qualsiasi misura empirica è inquinata dall'_errore di misurazione_.  

Iniziamo a calcolare la covarianza:

\begin{equation}
S(x, y) = \frac{\sum_{i=1}^n (x_i - \bar{x})(y_i - \bar{y})}{n}
\end{equation}

Calcoliamo dunque la covarianza tra i punteggi BDI-II e CES-D:

```{r}
# inserisci il codice qui
cov_bdi_cesd <- sum((d$bdi - mean(d$bdi)) * (d$cesd - mean(d$cesd))) / nrow(d)
cov_bdi_cesd
```

Controlliamo usando la funzione `cov()`. (Suggerimento: anche la funzione `cov()`, come `var()`, usa _n - 1_ al denominatore).

```{r}
# inserisci il codice qui
cov(d$bdi, d$cesd) * 65/66
```

Il valore ottenuto è difficile da interpretare. Il segno è positivo, quindi sappiamo che l'associazione è positiva (all'aumentare di _x_ aumenta _y_). Ma oltre a questo la covarianza non ci dice altro. Per capire di più dobbiamo usare la correlazione.

## Correlazione

La correlazione è una covarianza standardizzata. Calcoliamo la correlazione tra i punteggi BDI-II e CES-D:

```{r}
sd1 <- sqrt(var(d$bdi) * 65 / 66)
sd2 <- sqrt(var(d$cesd) * 65 / 66)
r_bdi_cesd <- cov_bdi_cesd / (sd1 * sd2)
r_bdi_cesd
```

Controlliamo usando la funzione `cor()`. (Suggerimento: in questo caso non serve correggere il denominatore.)

```{r}
# inserisci il codice qui
cor(d$bdi, d$cesd)
```

Oppure possiamo usare una funzione crea da noi -- diversa da quelle usate da R. Definisco qui la funzione my_var() che calcola la varianza con n al denominatore:

```{r}
my_var <- function(x) {
  var(x) * (length(x) - 1) / length(x)
}
```

```{r}
cov_bdi_cesd / (sqrt(my_var(d$bdi)) * sqrt(my_var(d$cesd)))
```

Oppure ancora, possiamo prima standardizzare le variabili e poi calcolare la covarianza. Iniziamo a definire una funzione che standardizza i valori della variabile in input:

```{r}
scale_this <- function(x) {
  std <- sqrt(my_var(x))
  (x - mean(x)) / std
}
```

```{r}
z_bdi <- scale_this(d$bdi)
mean(z_bdi)
var(z_bdi) * 65 / 66
```

```{r}
z_cesd <- scale_this(d$cesd)
mean(z_cesd)
var(z_cesd)*65/66
```

Adesso calcolo la covarianza tra le variabili standardizzate:

```{r}
# inserisci il codice qui
sum((z_bdi - mean(z_bdi)) * (z_cesd - mean(z_cesd))) / nrow(d)
```

il che, ovviamente, produce l'indice di correlazione.

Se tutte le osservazioni stanno su una retta, la correlazione è 1 oppure -1.

Creando i dati e svolgendo i calcoli, si provi l'affermazione precedente.

```{r}
# inserisci il codice qui
x <- 1:10
y <- 0.5 * x
cor(x, y)
```

```{r}
plot(x, y)
abline(0, 0.5)
```

# È necessario guardare i dati!

Le statistiche descrittive forniscono una descrizione sintetica dei dati. Ciò non vuol dire che, una volta calcolate queste statistiche, abbiamo descritto tutte le proprietà dei dati. Qui di seguito è fornito un famoso esempio di una serie di data set con due variabili nei quali le statistiche descrittive (media x, media y, sd x, sd y, cor(x,y)) sono molto simili, ma che corrispondono a situazioni completamente diverse.

Credo un campione di dati "a caso":

```{r}
library(MASS)
cov <- -0.06412835 * 16.76982 * 26.93974
Sigma <- matrix(c(16.76982^2, cov, cov, 26.93974^2), 2, 2)

d <- mvrnorm(n = 100, mu = c(54.26610, 47.83472), Sigma, empirical = TRUE)
head(d)
```

Media e deviazione standard della prima variabile:

```{r}
mean(d[, 1])
sd(d[,1])
```

Media e deviazione standard della seconda variabile:

```{r}
mean(d[, 2])
sd(d[,2])
```

Correlazione:

```{r}
cor(d[,1], d[,2])
```

```{r}
plot(d[,1], d[,2])
```
Ora utilizzo altri data set che producono le stesse statistiche descrittive:

```{r}
library("datasauRus")
if(requireNamespace("dplyr")){
  suppressPackageStartupMessages(library(dplyr))
  datasaurus_dozen %>% 
    group_by(dataset) %>% 
    summarize(
      mean_x    = mean(x),
      mean_y    = mean(y),
      std_dev_x = sd(x),
      std_dev_y = sd(y),
      corr_x_y  = cor(x, y)
    )
}
```

Esaminiamo i diagrammi di dispersione:

```{r}
if(requireNamespace("ggplot2")){
  library(ggplot2)
  ggplot(datasaurus_dozen, aes(x=x, y=y, colour=dataset))+
    geom_point()+
    theme_void()+
    theme(legend.position = "none")+
    facet_wrap(~dataset, ncol=3)
}
```

Perché la correlazione è uguale in questi casi molto diversi?

