---
title: 'Tutorial 01_02: Introduzione a dplyr'
author: "Corrado Caudek"
output: html_document
---

```{r setup, include=FALSE}
# please do not alter this code chunk
knitr::opts_chunk$set(echo = TRUE, message = FALSE, error = TRUE)
```

```{r}
library("tidyverse")
library("here")
library("rio")
```
# Scopo

Lo scopo di questo tutorial è illustrare la manipolazione dei dati mediante le funzionalità di `dplyr`. Come vi renderete conto svolgendo l'analisi dei dati del progetto di gruppo, calcolare le statistiche descrittive (media, varianza, quantili, ...) è molto facile *se i dati sono nel formato appropriato*. Ma questo, nella pratica concreta, non succede quasi mai. Per cui dobbiamo eseguire delle manipolazioni preliminari sui dati, che li trasformino nel formato opportuno, prima di poterli analizzare. Questa operazione, detta di *data wrangling*, è molto onerosa dal punto di vista temporale -- e non semplice. Dunque, per risolvere questo problema vogliamo usare un software che offra soluzioni che siano "le meno dolorose possibili". Tra i vari software, R consente di svolgere le operazioni di *data wrangling* nella maniera più semplice possibile -- e questa è una delle ragioni per cui è così popolare. Questo non vuol dire che le operazioni di *data wrangling* siano semplici. Vuol solo dire che, con altri software, queste operazioni sono molto più complicate. 

# Tidy data

Dato un problema da risolvere (studiare per un esame, scrivere la tesi di laurea, analizzare i dati in R, ...), la prima cosa da fare è avere ben chiaro quale risultato si vuole ottenere. Altrimenti perdiamo solo tempo.

Quello che vogliamo ottenere, per potere analizzare i dati con R, è un formato dei dati che si chiama *tidy*. Il seguente [link](https://cran.r-project.org/web/packages/tidyr/vignettes/tidy-data.html), fornisce questa definizione del formato `tidy`:

- Every column is a variable.
- Every row is an observation.
- Every cell is a single value.

Se questo non si verifica, non si possono analizzare i dati con R. Detto in altre parole: *state il più lontani possibile da Excel!* Questo è il mio consiglio.


# I nomi delle variabili/cartelle/modalità

Una considerazione preliminare **IMPORTANTE**.

Non usate **MAI** caratteri "speciali", ovvero `~!@#$%^&*(){}_+:"<>?,./;'[]-=`, **incluso lo spazio**

- nel nome delle variabili,
- nel nome delle cartelle,
- nelle modalità delle variabili.

Se lo fate, si creeranno problemi impossibili da prevedere e otterrete messaggi d'errore incomprensibili. In altri termini: non funzionerà più nulla!

Per i nomi delle varibili, per i nomi delle cartelle, per i nomi delle modalità delle varibili (se alfa-numeriche), usate solo

- lettere, 
- numeri, 
- trattino basso. 

Nient'altro. 

In maniera più precisa, possiamo dire che R usa le seguenti regole per i nomi delle variabili:

- Il nome di una variabile deve iniziare con una lettera e può essere una combinazione di lettere, numeri, punto(.) e trattino basso (_).
- Se inizia con il punto (.), il punto non può essere seguito da un numero.
- Il nome di una variabile non può iniziare con un numero o un trattino basso (_).
- I nomi delle variabili fanno distinzione tra maiuscole e minuscole (AGE, Age ed age sono tre variabili diverse).
- Le parole riservate non possono essere utilizzate come nomi di variabili (TRUE, FALSE, NULL, if...).

Tuttavia, vi consiglio fortemente di seguire l'euristica che ho descritto sopra -- non c'è alcuna necessità di fare altro.  Ricordate: è necessario che i vincoli qui descritti siano soddisfatti **prima** di leggere i dati in R.

# Project-oriented workflow

Avendo capito cosa vogliamo ottenere, vediamo ora come leggere i dati in R da un file esterno (un link ad un video-tutorial su questo tema è fornito nel demo05).

Il problema della lettura dei dati in R è illustrato da un famoso post di [Jenny Bryan](https://www.tidyverse.org/blog/2017/12/workflow-vs-script/). Il post descrive tutti i problemi che nascono dall'idea di specificare l'indirizzo di un file di dati in termini *assoluti*. Molto più efficiente è specificare l'indirizzo in termini *relativi*, ovvero in riferimento ad un progetto *self-contained*. Questo vuol dire che tutti i materiali (script, dati) di un progetto devono essere contenuti all'interno di una singola cartella (la cartella del progetto). Vediamo ora come ottenere due risultati:

1. far coincidere la *working directory* con la cartella del progetto,
2. specificare l'indirizzo dei file dei dati in termini relativi, in riferimento alla cartella del progetto.

# Creare un "progetto"

È possibile usare `RStudio->Project` per creare un "progetto", ovvero per fare in modo tale che la `working directory` corrisponda alla cartella che contiene tutti i materiali del progetto. 

Ad esempio, il presente script Rmd è contenuto nella cartella `ds4psy_R_demos` che ha questa struttura:

```{r, eval=FALSE}
├── README.md
├── data
│   ├── MehrSongSpelke_exp_1.csv
│   ├── data_mood.csv
│   └── msleep.csv
├── demos_ch03
│   ├── demo03_01.Rmd
│   ├── demo03_01.html
│   ├── demo03_02.Rmd
│   └── demo03_02.html
├── demos_ch04
│   ├── demo04_01.Rmd
│   ├── demo04_01.html
│   ├── demo04_02.Rmd
│   └── demo04_03.Rmd
├── demos_ch05
│   ├── demo05_01.Rmd
│   ├── demo05_01.html
│   ├── demo05_02.Rmd
│   ├── demo05_02.html
│   ├── demo05_03.Rmd
│   └── demo05_03.html
├── demos_ch07
│   ├── demo07_01.Rmd
│   ├── demo07_01.html
│   ├── demo07_02.Rmd
│   └── demo07_02.html
├── demos_ch08
│   ├── demo08_01.Rmd
│   ├── demo08_01.html
│   ├── demo08_02.Rmd
│   ├── demo08_02.html
│   ├── demo08_03.Rmd
│   ├── demo08_03.html
│   ├── demo08_04.Rmd
│   └── demo08_04.html
├── demos_ch09
│   ├── demo09_01.Rmd
│   ├── demo09_01.html
│   ├── demo09_02.Rmd
│   └── demo09_02.html
├── demos_ch11
│   ├── demo11_01.Rmd
│   ├── demo11_01.html
│   ├── demo11_02.Rmd
│   ├── demo11_02.html
│   ├── demo11_03.Rmd
│   └── demo11_03.html
├── demos_ch12
│   ├── demo12_01.Rmd
│   ├── demo12_01.html
│   ├── demo12_02.Rmd
│   └── demo12_02.html
├── demos_ch13
│   ├── beta_distr.R
│   ├── demo13_01.Rmd
│   ├── demo13_01.html
│   ├── demo13_02.Rmd
│   └── demo13_02.html
├── demos_ch14
│   ├── demo14_01.Rmd
│   ├── demo14_01.html
│   ├── demo14_02.Rmd
│   └── demo14_02.html
├── demos_ch17
│   ├── demo17_04.Rmd
│   ├── demo17_04.html
│   ├── demo17_1.Rmd
│   ├── demo17_1.html
│   ├── demo17_2.Rmd
│   ├── demo17_2.html
│   ├── demo17_3.Rmd
│   └── demo17_3.html
├── demos_ch18
│   ├── code
│   │   ├── hello_world
│   │   └── hello_world.stan
│   ├── demo18_01.Rmd
│   └── demo18_01.html
├── ds4psy_R_demos.Rproj
└── project
    ├── MehrSongSpelke_exp_1.csv
    ├── code
    │   ├── normalmodel
    │   ├── normalmodel.stan
    │   ├── normalmodel2
    │   └── normalmodel2.stan
    ├── esempio_report.Rproj
    ├── melodies_infants.pdf
    ├── melody.Rmd
    └── melody.html
```

Si noti il file `ds4psy_R_demos.Rproj` che è stato creato da RStudio con `File -> New Project...`.

Se apro RStudio cliccando su `ds4psy_R_demos.Rproj`, questo avrà l'effetto di fare in modo che la *working directory* corrisponda alla cartella che contiene il progetto.

Di conseguenza, potrò descrivere l'indirizzo del file dei dati che voglio leggere in R *in termini relativi*, ovvero solo facendo riferimento alla cartella che corrisponde alla *working directory*. 

# Dove sono i dati?

Iniziamo a chiederci quale sia l'indirizzo della *working directory*.

```{r}
here::here()
```

Questo è l'indirizzo *assoluto* della *working directory*. Ma su un'altra macchina sarà diverso. Di questo si prenderà cura la funzione `here::here()`, per cui, della componente *assoluta* dell'indirizzo del file dei dati *non mi devo preoccupare*. L'unica cosa che devo specificare è l'indirizzo *relativo*, ovvero dove si trova il file di dati che voglio leggere in R *rispetto alla working directory* . 

Il file che voglio leggere in questo tutorial si chiama `msleep.csv` e si trova nella cartella `data`, che è contenuta nella *working directory*, come indicato nella struttura ad albero descritta sopra. 

Utilizzando `here::here()`, posso definire nel modo seguente *l'indirizzo relativo* del file `msleep.csv`, ovvero in riferimento alla cartella di lavoro:

```{r}
here::here("data", "msleep.csv")
```

Si noti che la funzione `here()`, usando soltanto gli argomenti `data`, `msleep.csv`, è stata in grado di trovare l'indirizzo assoluto. Il problema di trovare l'indirizzo assoluto è un problema che viene risolto da `here()`: l'unica cosa di cui dobbiamo preoccuparci è specificare l'indirizzo *relativo* alla cartella di lavoro, ovvero `data/msleep.csv`. Per fare questo, usiamo `here()` come indicato sopra.


# Leggere i dati in R

Avendo capito come specificare l'indirizzo dei dati, possiamo ora passare tale indirizzo dalla funzione `rio::import()`:

```{r}
msleep <- rio::import(
  here::here("data", "msleep.csv")
)
```

Se non ottengo messaggi d'errore, vuol dire che l'operazione è andata a buon fine. Infatti, nel pannello `Environment` di RStudio compare un oggetto chiamato `msleep`.


# Contenuto di `msleep`

Esamino il contenuto di `msleep` con `dplyr::glimpse()`:

```{r}
glimpse(msleep)
```

Questo è il significato delle variabili:

| column name |	Description |
|-------------|-------------|
|vore	        | carnivore, omnivore or herbivore? |
|order	      | taxonomic rank |
|conservation	| the conservation status of the mammal |
|sleep_total	| total amount of sleep, in hours |
|sleep_rem	  | rem sleep, in hours |
|sleep_cycle	| length of sleep cycle, in hours |
|awake	      | amount of time spent awake, in hours |
|brainwt	    | brain weight in kilograms |
|bodywt	      | body weight in kilograms |



## Verbi dplyr da ricordare

Usiamo ora le funzioni di `dplyr` per le operazioni di *data wrangling*.

| dplyr verbs	| Description |
|-------------|-------------|
| select()	  | select columns |
| filter()	  | filter rows |
| arrange()	  | re-order or arrange rows |
| mutate()	  | create new columns |
| summarise()	| summarise values |
| group_by()	| allows for group operations in the “split-apply-combine” concept |

## Operatore pipe: `%>%`

Per semplificare il codice, useremo l'operatore "pipe". L'operatore `%>%` consente di utilizzare l'output di una funzione quale input della funzione successiva.

```{r}
mean(msleep$sleep_total)
```

```{r}
msleep %>% 
  pull(sleep_total) %>% 
  mean()
```


## Selezionare colonne con `select()`

Un DataFrame in formato `tidy` può contere molto colonne (ovvero, variabili).  Per convenienza, ne possiamo selezionare solo alcune:

```{r}
sleep_data <- msleep %>% 
  dplyr::select(name, sleep_total)
head(sleep_data)
```

Per selezionare tutte le colonne eccetto alcune usare la sintassi seguente:

```{r}
msleep %>% 
  dplyr::select(-c(name, genus, vore, order, conservation)) %>% 
  head()
```

Per selezionare un insieme di colonne, da ... a ...

```{r}
names(msleep)
```


```{r}
msleep %>% 
  dplyr::select(order:sleep_cycle) %>% 
  head()
```

Per selezionare tutte le colonne che iniziano con la stringa `sl`, usare la funzione `starts_with()`:

```{r}
msleep %>% 
  dplyr::select(starts_with("sl")) %>% 
  head()
```

Altre utili funzioni sono:

- `ends_with()` = Select columns that end with a character string
- `contains()` = Select columns that contain a character string
- `matches()` = Select columns that match a regular expression
- `one_of()` = Select columns names that are from a group of names

## Selezionare righe con `filter()`

Selezioniamo tutti i mammiferi che dormono almeno 16 ore:

```{r}
sleep_16 <- msleep %>% 
  dplyr::filter(sleep_total >= 16) 
```

```{r}
dim(sleep_16)
dim(msleep)
```

Selezioniamo tutti i mammiferi che dormono almeno 16 ore e hanno un peso di almeno 1 kg:

```{r}
sleep_16_1kg <- msleep %>% 
  dplyr::filter(sleep_total >= 16 & bodywt >= 1) 
```

```{r}
dim(sleep_16_1kg)
```

Selezioniamo le righe nelle quali `order` assume le modalità `Perissodactyla` e `Primates`:

```{r}
msleep %>% 
  dplyr::filter(
    order %in% c("Perissodactyla", "Primates")
  )
```
È possibile utilizzare tutti gli operatori logici per selezionare sottoinsiemi di righe: `>, <, >=, <=, !=, %in% `.

## Ordinare le osservazioni

```{r}
msleep %>% 
  select(name, order) %>% 
  arrange(order) 
```

```{r}
msleep %>% 
  dplyr::select(name, order, sleep_total) %>%
  arrange(order, desc(sleep_total)) %>% 
  dplyr::filter(sleep_total >= 16)

```

## Creare nuove variabili con `mutate()`

```{r}
msleep <- msleep %>% 
    mutate(
      rem_proportion = sleep_rem / sleep_total,
      bodywt_grams = bodywt * 1000
    ) 
msleep %>% 
  glimpse()
```

## Funzione `summarise()`

```{r}
msleep %>%
  summarise(
    avg_sleep = mean(sleep_total),
    min_sleep = min(sleep_total),
    max_sleep = max(sleep_total),
    total = n()
  )
```

## Ragruppare le operazioni con `group_by()`

```{r}
msleep %>%
  group_by(vore) %>%
  summarise(
    avg_sleep = mean(sleep_total),
    min_sleep = min(sleep_total),
    max_sleep = max(sleep_total),
    total = n()
  )
```








