---
title: "Data science per psicologi - demo 11.01"
author: "Corrado Caudek"
date: "`r format(Sys.Date())`"
output:
  html_document:
    theme: readable
    highlight: pygments
    code_download: true
---

```{r}
suppressPackageStartupMessages({
  library("tidyverse")
  library("prob")
  library("distrEx")
})

set.seed(84735)

knitr::opts_chunk$set(
  collapse = TRUE,
  tidy = 'styler',
  fig.width = 6,
  fig.asp = 0.618 # 1 / phi
)
```

# Esercizi sul valore atteso e sulla varianza

## Esercizio 1

Lanciamo 3 monete.  Sia $Y$ il numero di volte in cui si ossserva Testa.  Si trovi il valore atteso di $Y$, la sua varianza e la sua deviazione standard.

Usando le funzioni di `prob` generiamo lo spazio campione di questo esperimento casuale:

```{r}
S <- tosscoin(3, makespace = TRUE)
S
```

Su questo spazio campione definisco la variabile casuale $Y$. Per trovare $Y$, prima assegno il valore 1 ad `H` e il valore 0 a `T`. Per fare questo, operativamente, semplicemente trasformo `H` in 1 e `T` in 0:

```{r}
S <- S %>% 
  transmute(
    toss1 = ifelse(toss1 == "H", 1, 0),
    toss2 = ifelse(toss2 == "H", 1, 0),
    toss3 = ifelse(toss3 == "H", 1, 0),
    probs = probs
)
S
```

Adesso posso creare la variabile casuale $Y$ facendo la somma dei valori delle tre colonne `toss1`, `toss2`, `toss3`. A tale fine uso la funzione `addrv()`. Dal file di aiuto possiamo infatti leggere: *Adds a column to a data frame probability space containing the values of a random variable computed from the existing columns of the space.* Come argomento specifichiamo `sum`, dato che vogliamo combinare le tre colonne del DataFrame con una somma, e `name = "Y"`.

```{r}
S <- addrv(S, sum, name = "Y")
S
```

Quindi, la colonna `Y` nel DataFrame `S` riporta i valori della variabile casuale che abbiamo definito, *in corrispondenza di ciascun evento elementare dello spazio campione*.

Per generare la distribuzione di massa di probabilità di $Y$ uso la funzione `marginal()`. Per esempio, dato che $Y$ assume il valore 1 in corrispondenza di tre eventi eleentari dello spazio campione, ciascun con probabilità 0.125, la probabilità dell'evento composto $Y = 3$ sarà uguale alla somma delle probabilità degli eventi elementari che lo compongono, ovvero $0.125+ 0.125+ 0.125 = 0.375$. E così via per tutti gli altri valori che $Y$ può assumere.

```{r}
p_mar <- marginal(S, vars = c("Y"))
p_mar
```

Per semplicità, estraggo da `p_mar` i valori della variabile casuale e le rispettive probabilità; salvo questi valori in due vettori:

```{r}
y <- p_mar$Y
p <- p_mar$probs
```

Calcolo il valore atteso

$$
\mathbb{E}(Y) = \sum_{y \in Y} y P(Y = y)
$$

```{r}
mu <- sum(y * p)
mu
```

La varianza si può calcolare in due modi:

$$
\mathbb{V}(Y) = \mathbb{E}\big[(y - \mathbb{E}(Y))^2\big]
$$
cioè

$$
\mathbb{V}(Y) = \sum_{y \in Y}(y - \mathbb{E}(Y))^2 P(y = Y)
$$
In $\mathsf{R}$:

```{r}
sigma2 <- sum((y - mu)^2 * p)
sigma2
```

Verifico il risultato con la formula alternativa della varianza:

$$
\mathbb{V}(Y) = \mathbb{E}(Y^2) - \big[\mathbb{E}(Y)\big]^2
$$

```{r}
sum(y^2 * p) - (sum(y * p))^2 
```

La deviazione standard è 

```{r}
sigma <- sqrt(sigma2)
sigma
```

La distribuzione cumulativa di probabilità si ottiene nel modo seguente:

```{r}
F = cumsum(p) 
tibble(y, F)
```

## Pacchetto `distrEx`

Uso le funzioni di `distrEx` per eseguire in maniera più semplice gli stessi calcoli descritti sopra. Creo un oggetto di classe `DiscreteDistribution`:

```{r}
Y <- DiscreteDistribution(
  supp = 0:3, 
  prob = c(1, 3, 3, 1) / 8
  )
class(Y)
```

Tale oggetto può essere passato come argomento alla funzione `plot()`:

```{r}
plot(Y)
```

Calcolo il valore atteso:

```{r}
distrEx::E(Y)
```

Calcolo la varianza:

```{r}
distrEx::var(Y)
```

Calcolo la deviazione standard:

```{r}
distrEx::sd(Y)
```


## Informazioni sulla sessione di lavoro

```{r}
utils::sessionInfo()
```


