---
title: "Data science per psicologi - demo 12.01"
author: "Corrado Caudek"
date: "`r format(Sys.Date())`"
output:
  html_document:
    theme: readable
    highlight: pygments
    code_download: true
---

```{r}
suppressPackageStartupMessages({
  library("here")
  library("tidyverse")
  library("scales")
  library("bayesplot")
  library("distr")
  library("distrEx")
})

theme_set(bayesplot::theme_default(base_size = 12))
bayesplot::color_scheme_set("gray")
set.seed(84735)

knitr::opts_chunk$set(
  collapse = TRUE,
  tidy = 'styler',
  fig.asp = 0.618 # 1 / phi
)
```

# Esercizi sulla distribuzione binomiale

In $\mathsf{R}$, possiamo manipolare le distribuzione di massa o di densità usando quattro funzioni. Tali funzioni iniziano con la seguente lettera:

- `r`: random -- si ottiene un campione casuale di osservazioni dalla distribuzione indicata;
- `p`: probability -- si ottiene il valore della funzione di ripartizione (l'area nella coda di sinistra) in corrispondenza del quantile indicato;
- `q`: quantile -- si ottiene il quantile che corrisponde al valore specificato della funzione di ripartizione;
- `d`: density -- si ottiene l'ordinata della funzione di massa di probabilità o di densità di probabilità in corrispondenza del valore indicato della funzione di ripartizione.

## Esercizio 1

Consideriamo una famiglia di cinque figli. Ogni bambino può essere femmina o maschio. Per semplicità supponiamo che $P(femmina) = P(maschio) = 1/2$ e che il genere di ciascun bambino sia indipendentemente da quello degli altri bambini. Sia $X$ il numero di bambine. Allora $X \sim \mbox{Bin}(n = 5, p = 1/2)$. Si trovino $P(X = 2)$ e $P(X <= 2)$. Si fornisca una rappresentazione grafica della distribuzione di massa di probabilità e della funzione di distribuzione della variabile casuale $X = \{0, 1, 2, 3, 4, 5\}$.

La distribuzione di massa di probabilità di $X$ è

```{r}
dbinom(x = 0:5, size = 5, prob = 0.5)
```

La probabilità $P(X = 2)$ è

```{r}
dbinom(x = 2, size = 5, prob = 0.5)
```

La funzione di ripartizione di $X$ è

```{r}
cumsum(dbinom(x = 0:5, size = 5, prob = 0.5))
```

Ovvero, usando le funzioni del pacchetto `distr`:

```{r}
X <- Binom(size = 5, prob = 1/2)
p(X)(0:5)
```

Quindi, la probabilità di non più di due femmine, ovvero, $P(X <= 2)$, è  


```{r}
cumsum(dbinom(x = 0:5, size = 5, prob = 0.5))[3]
```

oppure

```{r}
dbinom(0, 5, 0.5) + dbinom(1, 5, 0.5) + dbinom(2, 5, 0.5) 
```

oppure

```{r}
sum(dbinom(0:2, 5, 0.5))
```

oppure

```{r}
p(X)(2)
```

Le variabili casuali create con le funzioni del pacchetto `distr` possono essere rappresentate graficamente usando la funzione `plot()`:

```{r}
plot(X)
```

ovvero

```{r}
tibble(
  y = 0:5,
  py = dbinom(0:5, 5, 0.5)
) %>% 
  ggplot(aes(y, py)) +
  geom_point(size = 4) +
  geom_linerange(aes(x=y, ymax=py, ymin=0.0)) +
  ylim(0, 0.55) +
  labs(
    title = "Distribuzione binomiale di parametri n = 5, p = 0.5",
    x = "Numero di successi",
    y = "Probabilità"
  )
```

## Esercizio 2

Calcoliamo il valore atteso e la varianza della variabile casuale $X$ definita nel'esercizio 1.


Svolgendo i calcoli, per il valore atteso troviamo:

```{r}
x <- 0:5
px <- dbinom(x = 0:5, size = 5, prob = 0.5)
sum(x * px)
```

Questo risultato si replica usando le funzioni del pacchetto `distrEx`:

```{r}
X <- Binom(size = 5, prob = 0.5) 
E(X)
```

Calcoliamo ora la varianza:

```{r}
sum(x^2 * px) - (sum(x * px))^2
```

oppure

```{r}
var(X)
```

La deviazione standard si trova con

```{r}
sqrt(sum(x^2 * px) - (sum(x * px))^2)
```

oppure con

```{r}
sd(X)
```

## Esercizio 3

Un recente studio mostra che i pazienti con il disturbo $A$ mostrano il sintomo $B$ quando si trovano in una situazione di stress. Sia $X$ il numero di pazienti con il disturbo $A$ che mostrano il sintomo $B$ sotto stress di un campione casuale di ampiezza $n = 31$. Si trovi la probabilità che $X = 17$, che $X$ non sia maggiore di 13, che $X$ sia maggiore di 11, che $X$ sia al massimo 15, che $X$ sia compreso tra 16 e 19 (inclusi). Si trovino inoltre il valore atteso, la varianza e la deviazione standard di $X$. Si trovi anche il valore atteso di $4X + 51.324$.

```{r}
dbinom(17, size = 31, prob = 0.447)
```

```{r}
pbinom(13, size = 31, prob = 0.447)
```

```{r}
pbinom(11, size = 31, prob = 0.447, lower.tail = FALSE)
```

```{r}
pbinom(14, size = 31, prob = 0.447, lower.tail = FALSE)
```

```{r}
sum(dbinom(16:19, size = 31, prob = 0.447))
```

oppure

```{r}
diff(pbinom(c(19, 15), size = 31, prob = 0.447, lower.tail = FALSE))
```

```{r}
X <- Binom(size = 31, prob = 0.447)
E(X)
```

```{r}
var(X)
```

```{r}
sd(X)
```

```{r}
E(4 * X + 51.324)
```


## Informazioni sulla sessione di lavoro

```{r}
utils::sessionInfo()
```



