---
title: "Data science per psicologi - demo 08.03"
author: "Corrado Caudek"
date: "`r format(Sys.Date())`"
output:
  html_document:
    theme: readable
    highlight: pygments
    code_download: true
---

```{r}
suppressPackageStartupMessages({
  library("tidyverse")
  library("prob")
  library("bayesplot")
})

theme_set(bayesplot::theme_default(base_size = 12))
bayesplot::color_scheme_set("gray")
set.seed(84735)

knitr::opts_chunk$set(
  collapse = TRUE,
  tidy = 'styler',
  fig.width = 6,
  fig.asp = 0.618 # 1 / phi
)
```

# Il teorema della probabilità assoluta 

Consideriamo un'urna che contiene 5 palline rosse e 2 palline verdi. Due
palline vengono estratte, una dopo l'altra. Vogliamo sapere la
probabilità dell'evento "la seconda pallina estratta è rossa".

Lo spazio campionario è $\Omega = \{RR, RV, VR, VV\}$. Chiamiamo $R_1$
l'evento "la prima pallina estratta è rossa", $V_1$ l'evento "la prima
pallina estratta è verde", $R_2$ l'evento "la seconda pallina estratta è
rossa" e $V_2$ l'evento "la seconda pallina estratta è verde". Dobbiamo
trovare $P(R_2)$ e possiamo risolvere il problema usando il teorema
della probabilità assoluta:

$$
\begin{split}
P(R_2) &= P(R_2 \mid R_1) P(R_1) + P(R_2 \mid V_1)P(V_1)\\
&= \frac{4}{6} \cdot \frac{5}{7} + \frac{5}{6} \cdot \frac{2}{7} \\
&= \frac{30}{42} = \frac{5}{7}.
\end{split}
$$

Se la prima estrazione è quella di una pallina rossa, nell'urna restano
4 palline rosse e due verdi, dunque, la probabilità che la seconda
estrazione produca una pallina rossa è uguale a 4/6. La probabilità di
una pallina rossa nella prima estrazione è 5/7. Se la prima estrazione è
quella di una pallina verde, nell'urna restano 5 palline rosse e una
pallina verde, dunque, la probabilità che la seconda estrazione produca
una pallina rossa è uguale a 5/6. La probabilità di una pallina verde
nella prima estrazione è 2/7.



## Informazioni sulla sessione di lavoro

```{r}
utils::sessionInfo()
```


