---
title: "Data science per psicologi - demo 13.01"
author: "Corrado Caudek"
date: "`r format(Sys.Date())`"
output:
  html_document:
    theme: readable
    highlight: pygments
    code_download: true
---

```{r}
suppressPackageStartupMessages({
  library("here")
  library("tidyverse")
  library("scales")
  library("bayesplot")
  library("distrEx")
})

theme_set(bayesplot::theme_default(base_size = 12))
bayesplot::color_scheme_set("gray")
set.seed(84735)

knitr::opts_chunk$set(
  collapse = TRUE,
  tidy = 'styler',
  fig.width = 6,
  fig.asp = 0.618 # 1 / phi
)
```

# Esercizi sulle funzioni di densità

## Esercizio 1

Sia $X$ una variabile continua con funzione di densità 

$$f(x) = 3x^2, \quad x \in [0, 1].$$

1. Si crei un grafico della funzione $f$. 
2. Si verifichi che l'area sottesa alla curva di densità sia 1. 
3. Si trovi la probabilità $p(0.14 <= x <= 0.71)$.

Inizio creando in $\mathsf{R}$ la funzione `f()`:

```{r}
f <- function(x) 3 * x^2
```

Genero un grafico della funzione:

```{r}
x <- seq(0, 1, length.out = 1e3)
tibble(x = x, y = f(x)) %>% 
  ggplot(aes(x = x, y = y)) +
  geom_line()
```

Verifico che $f()$ sia una funzione di densità:

```{r}
integrate(f, lower = 0, upper = 1)
```

Calcolo la probabilità $p(0.14 <= x <= 0.71)$:

```{r}
integrate(f, lower = 0.14, upper = 0.71)
```


## Esercizio 2

Per i dati dell'esercizio 1, si trovino 

1. il valore atteso di $X$,
2. la varianza di $X$.

Risolviamo il problema in due modi equivalenti: usando la funzione `AbscontDistribution()` del pacchetto `distr`, oppure usando direttamente le formule del valore atteso e della varianza di variabili casuali continue. 

### Valore atteso

```{r}
X <- AbscontDistribution(d = f, low1 = 0, up1 = 1)
```

```{r}
E(X)
```

Replichiamo il risultato precedente utilizzando la definizione di valore atteso per poi utilizzare `integrate()` per calcolare l'integrale richiesto:

$$
\mathbb{E}(X) = \int_0^1 x \, f(x) \,\operatorname {d}\!x
$$

```{r}
integrate(
  function(x){x * f(x)}, 
  0, 1
)
```

### Varianza

```{r}
var(X)
```

Ricordando che la varianza è

$$
\mathbb{V}(X) = \mathbb{E}(X^2) - [\mathbb{E}(X)]^2
$$
scrivo la formula della varianza nel modo seguente:

$$
\mathbb{V}(X) = \int_0^1 x^2 f(x) \, dx - \mu^{2}
$$
Dunque

```{r}
mu <- 0.75
integrate(
  function(x){x^2 * f(x) - mu^2}, 
  0, 1
)
```



## Informazioni sulla sessione di lavoro

```{r}
utils::sessionInfo()
```


