---
title: "Data science per psicologi - demo 03.01"
author: "Corrado Caudek"
date: "`r format(Sys.Date())`"
output:
  html_document:
    theme: readable
    code_download: true
---

# Pacchetti

Carichiamo i pacchetti necessari. Se tali pacchetti non sono presenti sulla macchina, devono prima essere installati con la funzione `install.packages()`.

```{r}
suppressPackageStartupMessages({
  library("tidyverse")
  library("bayesplot")
  library("rio")
  library("here")
})

theme_set(bayesplot::theme_default(base_size = 12))
bayesplot::color_scheme_set("gray")
set.seed(84735)

knitr::opts_chunk$set(
  collapse = TRUE,
  tidy = 'styler',
  fig.width = 6,
  fig.asp = 0.618 # 1 / phi
)
```

# Importare i dati

La _working directory_ del progetto che contiene questo script Rmd si può recuperare con la funzione

```{r}
here::here()
```

Questo percorso è ovviamente specifico al computer che sto usando in questo momento. Su qualsiasi altra macchina sarà diverso.

Sulla mia macchina, nella cartella `ds4psy_R_demos` è contenuta la cartella `data` dove si trova il file `data_mood.csv`. Importiamo i dati in R nel modo seguente:

```{r}
d <- rio::import(
  here::here("data", "data_mood.csv")
)
```

Si noti che la funzione 

```{r, eval=FALSE}
here::here("data", "data_mood.csv")
```

non fa altro che stampare l'indirizzo assoluto, avendo specificato soltanto il percorso relativo alla corrente _working directory_. 

L'istruzione precedente salva i dati nel data.frame `d`. Uso `glimpse()` per esaminare questo oggetto:

```{r}
glimpse(d)
```

Questi dati sono stati messi a disposizione da Zetsche et al. (2021); contengono 1188 righe e 44 colonne.

Ci focalizziamo qui sulla variabile `rrs_brood`. Questi sono i valori della scala  _Ruminative Response Scale_ (RRS) di  Treynor, Gonzalez, e Nolen-Hoksema (2003), che è uno degli strumenti maggiormente impiegati in letteratura per la misurazione della ruminazione depressiva. La scala misura le due componenti della ruminazione, ossia "Rimuginazione" e “Riflessione”, e la componente “Depressione”. La variabile `rrs_brood` corrisponde alla sottoscala "Rimuginazione".

Nel DataFrame `d`, i valori RRS-brood si ripetono tante volte, per ciascun partecipante, perché lo stesso partecipante è stato esaminato in momenti diversi e in condizioni diverse. Poniamoci innanzitutto il problema di recuparare un solo valore per ciascun partecipante:

```{r}
bysubj <- d %>% 
  group_by(esm_id) %>% 
  summarise(
    rrs_brood = mean(rrs_brood)
  )
head(bysubj)
```
Otteniamo così un DataFrame con due colonne: il codice identificativo del partecipante e il valore sulla scala RRS-brood.

Lo scopo di questo esercizio è quello di descrivere la distribuzione dei valori `rrs_brood`.


```{r}
rrs_brood <- 
length(unique(d$esm_id))
```

Iniziamo chiedendoci quali sono le modalità della variabile `rrs_brood` nel presente campione:

```{r}
sort(unique(bysubj$rrs_brood))
```

Creaiamo ora una tabella che riporta la frequenza assoluta del numero di partecipanti che hanno ottenuto ciascuno dei valori `rrs_brood` elencati sopra:

```{r}
table(bysubj$rrs_brood)
```

Quattro partecipanti hanno ottenuto un valore RRS-brood uguale a 5, otto partecipanti un valore uguale a 6, ..., un partecipante un valore uguale a 19.

Una tabella come la precedente è però difficile da capire. Creiamo dunque un istogramma, scegliendo le classi seguenti: (0-3], (3-6],  (6-9],  (9-12], (12-15], (15-18], (18-21]. Dato che `ggplot()` utilizza intervalli aperti a destra, $[\,)$.  

```{r}
bysubj %>% 
  ggplot(aes(rrs_brood)) +
  geom_histogram(
    aes(y = ..density..),
    breaks = c(0, 3, 6, 9, 12, 15, 18, 21),
    closed = "right"
  )
```

Controlliamo. La seconda classe è (3-6]. In tale classe cadono 

```{r}
sort(bysubj$rrs_brood)
```

12 osservazioni, ovvero una proporzione di casi pari a

```{r}
12 / length(bysubj$rrs_brood)
```

L'altezza della barra dell'istogramma corrispondente alla classe (3-6] sarà dunque uguale a

```{r}
(12 / length(bysubj$rrs_brood)) / 3
```

Questo valore corrisponde a quello rappresentato nell'istogramma precedente.  

Se invece avessimo usato classi aperte a destra, avremmo ottenuto l'istogramma seguente:

```{r}
bysubj %>% 
  ggplot(aes(rrs_brood)) +
  geom_histogram(
    aes(y = ..density..),
    breaks = c(0, 3, 6, 9, 12, 15, 18, 21),
    closed = "left"
  )
```

Possiamo migliorare l'istogramma nel modo seguente:

```{r}
bysubj %>% 
  ggplot(aes(rrs_brood)) +
  geom_histogram(
    aes(y = ..density..),
    breaks = c(0, 3, 6, 9, 12, 15, 18, 21),
    closed = "right"
  ) +
  labs(
    title='Istogramme dei valori RRS-Rimuginazione', 
    x = 'RRS-rimuginazione',
    y = 'Densità')
```

## Informazioni sulla sessione di lavoro

```{r}
utils::sessionInfo()
```


