---
title: "Data science per psicologi - demo 03.02"
author: "Corrado Caudek"
date: "`r format(Sys.Date())`"
output:
  html_document:
    theme: readable
    highlight: pygments
    code_download: true
---

# Swirl

Per imparare ad usare le funzionalità di `tidyverse`, una delle tante possibilità è quella di usare `swirl`. Le istruzioni per l'installazione sono le seguenti:

```{r, eval=FALSE}
install.packages("swirl")
library(swirl)
install_course_github("sysilviakim", "swirl-tidy")
```

Per iniziare i tutorial, digitare

```{r, eval=FALSE}
swirl()
```

Sono coperti i seguenti argomenti:

```{r, eval=FALSE}
01. Overview
02. Introduction_to_tibbles
03. Introduction_to_pipes
04. Import_with_readr
05. Import_with_haven
06. Import_with_readxl
07. Transform_with_dplyr_I
08. Transform_with_dplyr_II
09. Transform_with_dplyr_III
10. Transform_with_dplyr_IV
11. Visualize_with_ggplot2_I
12. Visualize_with_ggplot2_II
13. Visualize_with_ggplot2_III
14. Epilogue
```

Io trovo che questo modo di procedere sia troppo lento, ma forse per qualcuno potrà essere utile.

## Informazioni sulla sessione di lavoro

```{r}
utils::sessionInfo()
```


