---
title: "Data science per psicologi - demo 24.02"
author: "Corrado Caudek"
date: "`r format(Sys.Date())`"
output:
  html_document:
    theme: readable
    highlight: pygments
    code_download: true
---

<style type="text/css">
  body{
  font-size: 13pt;
}
code.r{
  font-size: 13pt;
  font-family: 'Inconsolata';
}
.custom-inline {
  font-size: 13pt;
  font-family: 'Inconsolata';
}
</style>

```{r}
suppressPackageStartupMessages({
  library("here")
  library("tidyverse")
  library("bayesplot")
})

theme_set(bayesplot::theme_default(base_size = 12))
bayesplot::color_scheme_set("gray")
set.seed(84735)

knitr::opts_chunk$set(
  collapse = TRUE,
  tidy = 'styler',
  fig.width = 6,
  fig.asp = 0.618 # 1 / phi
)
```

# Modello di regressione 

In questo demo verrà descritto un esercizio relativo al modello di regressione lineare bivariata.

## Esercizio

Si consideri il seguente output relativo ad un modello di regressione che è stato adattato usando Stan:

````
> fit$summary(c("alpha", "beta", "sigma"))
  variable    mean  median     sd    mad       q5     q95  rhat ess_bulk ess_tail
  <chr>      <dbl>   <dbl>  <dbl>  <dbl>    <dbl>   <dbl> <dbl>    <dbl>    <dbl>
1 alpha    474.    474.    21.1   20.4   439.     508.     1.00   12093.    9976.
2 beta       0.309   0.315  0.145  0.139   0.0640   0.536  1.00   11148.    9048.
3 sigma    117.    115.    17.6   16.1    92.4    149.     1.00   10085.    9068.
````

Supponiamo che il modello ipotizzi una distribuzione gaussiana di possibili valori $y$ centrati su $\hat{y}$. Si consideri una tale distribuzione in corrispondenza di $X$ pari a 1.5; si trovi il valore $Y$ che lascia sotto di sé una probabilità pari a 0.2.

### Soluzione

La soluzione dell'esercizio richiede una comprensione del modello statistico di regressione lineare (Capitolo 24 della dispensa). Il modello statistico della regressione lineare ci dice che, in corrispondenza di ciascun valore $x_i$ abbiamo una distribuzione $p(y \mid x_i) = \mathcal{N}(\beta_0 + \beta_1 x_i, \sigma)$.

La media di tale distribuzione è, appunto 

$$
\mu_i = \beta_0 + \beta_1 x_i.
$$
Nel caso presente, abbiamo

```{r}
b0 <- 474
b1 <- 0.309
sigma <- 117
```

Il problema ci dice di considerare la distribuzione 

$$
\mathcal{N}(\beta_0 + \beta_1 x_i, \sigma) = \mathcal{N}(474 + 0.309 \cdot 1.5, 117)
$$
ovvero

$$
\mathcal{N}(474.4635, 117).
$$

Vogliamo trovare il quantile di ordine 0.2 per la distribuzione $p(y \mid x = 1.5$. Dunque

```{r}
qnorm(0.2, 474.4635, 117)
```


## Informazioni sulla sessione di lavoro

```{r}
utils::sessionInfo()
```


