---
title: "Data science per psicologi - demo 17.01"
author: "Corrado Caudek"
date: "`r format(Sys.Date())`"
output:
  html_document:
    theme: readable
    highlight: pygments
    code_download: true
---

```{r}
suppressPackageStartupMessages({
  library("here")
  library("tidyverse")
  library("scales")
  library("bayesplot")
})

theme_set(bayesplot::theme_default(base_size = 12))
bayesplot::color_scheme_set("gray")
set.seed(84735)

knitr::opts_chunk$set(
  collapse = TRUE,
  tidy = 'styler',
  fig.width = 6,
  fig.asp = 0.618 # 1 / phi
)
```

# Simulazione di Monte Carlo

## Esercizio 1 

[_Riproduco qui un esercizio presentato da Alicia Johnson (ajohns24 at macalester dot edu)._]

Una famiglia ha due figli. Defininiamo i seguenti eventi:

- A = entrambi i bambini sono maschi;

- B = almeno un bambino è un maschio;

- C = almeno un bambino è un maschio che è nato di giorno;

- D = il primogenito è un maschio che è nato di giorno;

Per gli eventi definiti sopra è vero che 

$$P(A) < P(A \mid B) < P(A \mid C) < P(A \mid D).$$ 

Si usi la simulazione di Monte Carlo per verificare la disuguaglianza precedente.


### Soluzione

Simuliamo 10,000 coppie di bambini.

```{r}
library("tidyverse")  # for data wrangling and  visualization
library("janitor")   # for data wrangling

set.seed(354)

gender_id <- tibble(id = c("b","g"))

# Simulate the gender_id of child 1
gender_id_1 <- sample_n(gender_id, size = 10000, replace = TRUE)
head(gender_id_1)

# Simulate the gender_id of child 2
gender_id_2 <- sample_n(gender_id, size = 10000, replace = TRUE)
head(gender_id_2)

# Store the simulated pairs in a data frame
children <- tibble(
  gender_id_1 = gender_id_1$id, 
  gender_id_2 = gender_id_2$id
)

# Check out the first 3 pairs    
head(children)
```


Aggiungiamo il tempo del giorno (giorno, notte):

```{r}
set.seed(27)

time_of_day <- tibble(time = c("d", "n"))
# Simulate the birth time of child 1
time_of_day_1 <- sample_n(time_of_day, size = 10000, replace = TRUE)
# Simulate the birth time of child 2
time_of_day_2 <- sample_n(time_of_day, size = 10000, replace = TRUE)

# Incorporate time into data frame using mutate()    
children <- children %>% 
    mutate(
      time_of_day_1 = time_of_day_1$time, 
      time_of_day_2 = time_of_day_2$time
    )

# Check out the first 6 pairs    
head(children)
```

#### Calcoliamo $P(A)$

```{r}
children %>% 
  tabyl(gender_id_1, gender_id_2) %>% 
  adorn_totals(c("row","col"))
```


```{r}
2470 / 10000
```

#### Calcoliamo $P(A \mid B)$

```{r}
# Keep only the cases that match information B
info_B <- children %>% 
  dplyr::filter(gender_id_1 == "b" | gender_id_2 == "b")
head(info_B)
```

```{r}
info_B %>% 
  tabyl(gender_id_1, gender_id_2) %>% 
  adorn_totals(c("row","col"))
```


```{r}
2470 / 7523
```

#### Calcoliamo $P(A \mid C$

```{r}
# Keep only the cases that match information C
info_C <- children %>% 
  dplyr::filter(
    (gender_id_1 == "b" & time_of_day_1 == "d") | 
      (gender_id_2 == "b" & time_of_day_2 == "d")
  )

info_C %>% 
  tabyl(gender_id_1, gender_id_2) %>% 
  adorn_totals(c("row","col"))
```


```{r}
1862 / 4420
```


#### Calcoliamo  $P(A \mid D$

```{r}
# Keep only the cases that match information D
info_D <- children %>% 
  dplyr::filter(
    gender_id_1 == "b" & time_of_day_1 == "d"
  )

info_D %>% 
  tabyl(gender_id_1, gender_id_2) %>% 
  adorn_totals(c("row","col"))
```


```{r}
1201 / 2462
```


## Informazioni sulla sessione di lavoro

```{r}
utils::sessionInfo()
```


