---
title: "Data science per psicologi - demo 16.01"
author: "Corrado Caudek"
date: "`r format(Sys.Date())`"
output:
  html_document:
    theme: readable
    highlight: pygments
    code_download: true
---

<style type="text/css">
  body{
  font-size: 13pt;
}
code.r{
  font-size: 13pt;
  font-family: 'Inconsolata';
}
.custom-inline {
  font-size: 13pt;
  font-family: 'Inconsolata';
}
</style>


```{r}
suppressPackageStartupMessages({
  library("here")
  library("tidyverse")
  library("scales")
  library("bayesplot")
  library("distrEx")
})

theme_set(bayesplot::theme_default(base_size = 12))
bayesplot::color_scheme_set("gray")
set.seed(84735)

knitr::opts_chunk$set(
  collapse = TRUE,
  tidy = 'styler',
  fig.width = 6,
  fig.asp = 0.618 # 1 / phi
)
```

# Lo schema beta-binomiale

Abbiamo imparato che, nel caso di una distribuzione a priori $\mbox{Beta}(\alpha, \beta)$ e una verosimiglianza $\mbox{Bin}(n, y \mid \theta)$, allora la distribuzione a posteriori del parametro $\theta$ sarà una distribuzione $\mbox{Beta}(\alpha + y, \beta + n - y)$.

Consideriamo nuovamente i dati di Zetsche et al. (2019), ovvero 23 successi in 30 prove.

Nel tutorial che abbiamo considerato in precedenza, abbiamo usato una $\mbox{Beta}(\alpha = 23.4, \beta = 6.6)$ quale distribuzione a priori. Considerando soli 20 valori $\theta$, abbiamo ottenuto la seguente distribuzione a posteriori:

```{r, echo=FALSE}
n <- 20
theta <- seq(0, 1, length.out = n)
alpha <- 23.4
beta <- 6.6
fx <- dbeta(theta, alpha, beta)
prior <- fx / sum(fx)
like <- dbinom(23, 30, theta)
post_distr <- prior * like
post <- post_distr / sum(post_distr)

tibble(theta, post) %>% 
  ggplot(aes(x = theta, y = post)) +
  geom_point(size = 3) +
  geom_linerange(aes(x = theta, ymax = post, ymin = 0)) 
```

Alla soluzione ottenuta per via numerica (rappresetata nella figura precedente), sovrapponiamo la distribuzione Beta di parametri $alphs = 23.4 + 23 = 46.4$ e $\beta = 6.6 + 30 - 23 = 13.6$ (indicata nella figura dalla spezzata -- in quanto l'abbiamo definita solo in corrispondenza di 20 punti):

```{r}
beta_post <- dbeta(theta, 46.4, 13.6) / sum(dbeta(theta, 46.4, 13.6))
tibble(theta, post) %>% 
  ggplot(aes(x = theta, y = post)) +
  geom_point(size = 3) +
  geom_linerange(aes(x = theta, ymax = post, ymin = 0)) +
  geom_line(aes(x = theta, y = beta_post))
```


Si vede che l'approssimazione numerica riproduce perfettamente il risultato ottenuto per via analitica.


## Informazioni sulla sessione di lavoro

```{r}
utils::sessionInfo()
```


