---
title: "Data science per psicologi - demo 09.01"
author: "Corrado Caudek"
date: "`r format(Sys.Date())`"
output:
  html_document:
    theme: readable
    highlight: pygments
    code_download: true
---

```{r}
suppressPackageStartupMessages({
  library("tidyverse")
  library("prob")
})

set.seed(84735)

knitr::opts_chunk$set(
  collapse = TRUE,
  tidy = 'styler',
  fig.width = 6,
  fig.asp = 0.618 # 1 / phi
)
```

# Esercizi sulle distribuzione congiunta 

## Esercizio 1

Due pazienti, $A$ e $B$, completano insieme un compito standardizzato costituito da un gran numero di prove. I pazienti discutono insieme, ma poi ciascuno di essi fornisce una risposta separata in ciascuna prova. Le risposte possono essere corrette oppure errate. Qui sotto è riportata la distribuzione di probabilità congiunta (derivata dalle frequenze relative) della prestazione dei due pazienti. La distribuzione descrive la probabilità di commettere un errore.

|        |  $B$     |   $B^C$  |  Totale  |
| :---:  | :----:   |  :---:   | :------: |
| $A$    | 0.05     | 0.25     |  0.30    |
| $A^C$  | 0.10     | 0.60     |  0.70    |
| Totale | 0.15     | 0.85     |  1.00    |

1. Qual è la probabilità che almeno uno dei due pazienti commetta un errore? 

2. Qual è la probabilità che almeno un paziente fornisca la risposta giusta? 

3. La probabilità che $A$ commetta un errore è indipendente dalla probabilità che $B$ commetta un errore?

### Soluzioni

1. $p(A \cap B) = 0.3 + 0.15 - 0.05 = 0.40$.

2. $p(A^C \cap B^C) = 1 - p((A \cap B)^C)$ = 0.95.

3. I due eventi non sono indipendenti: le probabilità congiunte non sono uguali al prodotto delle marginali.

## Informazioni sulla sessione di lavoro

```{r}
utils::sessionInfo()
```


