---
title: "Data science per psicologi - demo 09.01"
author: "Corrado Caudek"
date: "`r format(Sys.Date())`"
output:
  html_document:
    theme: readable
    highlight: pygments
    code_download: true
---

```{r}
suppressPackageStartupMessages({
  library("tidyverse")
  library("prob")
})

set.seed(84735)

knitr::opts_chunk$set(
  collapse = TRUE,
  tidy = 'styler',
  fig.width = 6,
  fig.asp = 0.618 # 1 / phi
)
```

# Esercizi sulle variabili casuali

## Esercizio 1

Conosciamo già esperimenti casuali, spazi campionari e gli eventi. Ora ci preoccupiamo di associare un numero agli eventi dell'esperimento casuale. Eseguiamo un esperimento casuale e, dopo aver osservato il risultato $\omega$, calcoliamo un numero $X$. Cioè, ad ogni risultato $\omega$ nello spazio campionario associamo un numero $X(\omega) = x$.

A titolo di esempio, lanciamo tre volte un dado a 4 facce e definiamo la variabile casuale $U = X1 − X2 + X3$.

```{r}
S <- rolldie(3, nsides = 4, makespace = TRUE) 
S <- addrv(S, U = X1 - X2 + X3)
head(S)
```

Calcoliamo la funzione di massa di $U$:

```{r}
Prob(S, U == -2)
Prob(S, U == -1)
Prob(S, U == 0)
Prob(S, U == 1)
Prob(S, U == 2)
Prob(S, U == 3)
Prob(S, U == 4)
Prob(S, U == 5)
Prob(S, U == 6)
Prob(S, U == 7)
```

Controlliamo:

```{r}
Prob(S, U == -2) +
Prob(S, U == -1) +
Prob(S, U == 0) +
Prob(S, U == 1) +
Prob(S, U == 2) +
Prob(S, U == 3) +
Prob(S, U == 4) +
Prob(S, U == 5) +
Prob(S, U == 6) +
Prob(S, U == 7) 
```

La probabilità $P(U > 5)$ è

```{r}
Prob(S, U > 5)
```

Creiamo due altre variabili casuali definite come il massimo delle tre variabili originarie, o come la loro somma:

```{r}
S <- addrv(S, FUN = max, invars = c("X1", "X2", "X3"), name = "V")
S <- addrv(S, FUN = sum, invars = c("X1", "X2", "X3"), name = "W")
```

La distribuzione marginale di $V$ è 

```{r}
marginal(S, vars = "V")
```

La distribuzione congiunta di $V$ e $W$ è

```{r}
J <- marginal(S, vars = c("V", "W"))
J
```

```{r}
sum(J$probs)
```

Troviamo, ad esempio, la probabilità dell'evento $V > 2$ e $W < 7$:

```{r}
J1 <- J %>% 
  dplyr::filter(
    V > 2,
    W < 7
  )
sum(J1$probs)
```

## Esercizio 2

Consideriamo l'esperimento casuale corrispondente al lancio di tre monete equilibrate. Siano

- X = numero di realizzazioni con il risultato testa nei tre lanci,
- Y = numero di realizzazioni con il risultato testa nel primo lancio.

Si trovi la densità discreta congiunta (o funzione di massa di probabilità congiunta) $p_{XY}$; si trovino le distribuzioni di probabilità marginali $p_X$ e $p_Y$.

```{r}
S <- tosscoin(3, makespace = TRUE)
S

S <- S %>% 
  mutate(
    t1 = ifelse(toss1 == "H", 1, 0),
    t2 = ifelse(toss2 == "H", 1, 0),
    t3 = ifelse(toss3 == "H", 1, 0)
  )
S
```

```{r}
S <- S %>% 
  mutate(
    x = t1 + t2 + t3,
    y = t1
  )
S
```

```{r}
freq <- table(S$x, S$y)
freq

sum(freq)

prop <- freq / sum(freq)
prop

sum(prop)
```

```{r}
# RV Y:
marg_col <- colSums(prop) 
marg_col
```

```{r}
# RV X:
marg_row <- rowSums(prop) 
marg_row
```


## Informazioni sulla sessione di lavoro

```{r}
utils::sessionInfo()
```


