---
title: "Data science per psicologi - demo 19.04"
author: "Corrado Caudek"
date: "`r format(Sys.Date())`"
output:
  html_document:
    theme: readable
    highlight: pygments
    code_download: true
---

<style type="text/css">
  body{
  font-size: 13pt;
}
code.r{
  font-size: 13pt;
  font-family: 'Inconsolata';
}
.custom-inline {
  font-size: 13pt;
  font-family: 'Inconsolata';
}
</style>

```{r}
suppressPackageStartupMessages({
  library("here")
  library("tidyverse")
  library("bayesplot")
  library("rstan")
  library("cmdstanr")
})

rstan_options(auto_write = TRUE) # avoid recompilation of models
options(mc.cores = parallel::detectCores()) # parallelize across all CPUs
Sys.setenv(LOCAL_CPPFLAGS = "-march=native") # improve execution time

theme_set(bayesplot::theme_default(base_size = 12))
bayesplot::color_scheme_set("gray")
set.seed(84735)

knitr::opts_chunk$set(
  collapse = TRUE,
  # tidy = 'styler',
  fig.width = 6,
  fig.asp = 0.618 # 1 / phi
)
```

# Confronto tra due proporzioni

Consideriamo i dati di uno studio sulla rianimazione cardiopolmonare (RCP) discussi nel testo *Modern Statistical Methods for Psychology*. L'esperimento consisteva in due trattamenti su pazienti sottoposti a RCP per infarto e successivamente ricoverati in ospedale. Ogni paziente è stato assegnato in modo casuale ad uno di due gruppi. I pazienti di un gruppo ricevevano un anticoagulante (gruppo di trattamento); gli altri non ricevere un anticoagulante (gruppo di controllo). La variabile di esito di interesse era se il paziente fosse sopravvissuto per almeno 24 ore (Böttiger et al. 2001).

I dati sono i seguenti.

- Gruppo di controllo (*n* = 50): 11 sopravvissuti;
- Gruppo di trattamento (*n* = 40): 14 soproavvissuti.

La probabilità di sopravvivenza nel gruppo di controllo è

```{r}
theta_c = 11 / 50
theta_c
```

La probabilità di sopravvivenza nel gruppo di trattamento è

```{r}
theta_t = 14 / 40
theta_t
```

Sulla base delle due proporzioni possiamo calcolare l'odds-ratio.

```{r}
or <- (theta_t / (1 - theta_t)) / (theta_c / (1 - theta_c)) 
or
```

Ciò significa che gli odds di sopravvivere nelle 24 ore successive ad una rianimazione cardiopolmonare sono maggiori del 90% per chi ha ricevuto un anticoagulante rispetto a chi non l'ha ricevuto.

In questo modo abbiamo sintetizzato i dati del campione. Il nostro obiettivo però non è solo quello di descrivere il campione, ma bensì quello di fare inferenza sul parametro sconosciuto OR ("nella popolazione") costruendo la distribuzione a posteriori per questo parametro.

## Dati

Inseriamo i dati in un oggetto di classe list.

```{r}
data_bin2 <- list(N1 = 50, y1 = 11, N2 = 40, y2 = 14)
```

Per analizzare se il trattamento è utile, possiamo utilizzare il modello binomiale per entrambi i gruppi e calcolare l'odds-ratio. Seguiamo l'approccio descritto da Aki Vehtari e implementiamo il modello descritto nella seguente [pagina web](http://avehtari.github.io/BDA_R_demos/demos_rstan/cmdstanr_demo.html#4_Comparison_of_two_groups_with_Binomial).

```{r}
model_string <- "
  //  Comparison of two groups with Binomial
  data {
    int<lower=0> N1;              // number of experiments in group 1
    int<lower=0> y1;              // number of survivers in group 1
    int<lower=0> N2;              // number of experiments in group 2
    int<lower=0> y2;              // number of survivers in group 2
  }
  parameters {
    real<lower=0,upper=1> theta1; // probability of surviving in group 1
    real<lower=0,upper=1> theta2; // probability of surviving in group 2
  }
  model {
    theta1 ~ beta(1, 1);          // prior
    theta2 ~ beta(1, 1);          // prior
    y1 ~ binomial(N1, theta1);    // observation model / likelihood
    y2 ~ binomial(N2, theta2);    // observation model / likelihood
  }
  generated quantities {
    // generated quantities are computed after sampling
    real oddsratio = (theta2/(1-theta2))/(theta1/(1-theta1));
  }
"
```

Salvo il modello nel file `binom2.stan`.

```{r}
writeLines(model_string, con = "code/binom2.stan")
file <- file.path("code", "binom2.stan")
```

Compilo il modello.

```{r}
mod <- cmdstan_model(file)
```

Eseguo il campionamento MCMC.

```{r, message = FALSE, warning=FALSE, results='hide'}
fit <- mod$sample(
  data = data_bin2,
  iter_sampling = 4000L,
  iter_warmup = 2000L,
  seed = 84735,
  chains = 4L,
  refresh = 0,
  thin = 1
)
```

## Risultati

Esamino la media a posteriori nel modo seguente.

```{r}
fit$summary()
```

Creo un oggetto di classe `draws_array`.

```{r}
post <- fit$draws()
```

Calcolo ora l'intervallo di credibilità al 95%.

```{r}
posterior::summarise_draws(
  post, 
  ~quantile(.x, probs = c(0.025, 0.975))
  )
```

Un odds-ratio pari a 1 indica che gli odds di sopravvivenza sono uguali nei due gruppi. L'intervallo di credibilità del 95%  per l'OR è [0.76, 4.74] e dunque contiene il valore 1. Questo suggerisce che il presente campione fornisce evidenze deboli (poco convincenti) a favore dell'idea la somministrazione di anticoagulanti in questa circostanza posso portare a dei benefici sulla probabilità di sopravvivenza del paziente. 

Alla stessa conclusione giunge la discussione fornita nel testo *Modern Statistical Methods for Psychology* usando l'approccio frequentista e eseguendo un test sulla differenza tra due proporzioni (non sull'odds-ratio). 

Provando a cambiare la distribuzione a priori per $\theta$ in modo che corrisponda, ad esempio, ad una Beta(2, 2) la conclusione non cambia. 


## Informazioni sulla sessione di lavoro

```{r}
utils::sessionInfo()
```


