---
title: "Data science per psicologi - demo 19.03"
author: "Corrado Caudek"
date: "`r format(Sys.Date())`"
output:
  html_document:
    theme: readable
    highlight: pygments
    code_download: true
---

```{r}
suppressPackageStartupMessages({
  library("here")
  library("tidyverse")
  library("scales")
  library("bayesplot")
  library("rstan")
  library("cmdstanr")
  library("posterior")
  library("loo")
  library("rethinking")
  library("brms")
  library("dagitty")
  library("ggdag")
})

rstan_options(auto_write = TRUE) # avoid recompilation of models
options(mc.cores = parallel::detectCores()) # parallelize across all CPUs
Sys.setenv(LOCAL_CPPFLAGS = "-march=native") # improve execution time

theme_set(bayesplot::theme_default(base_size = 12))
bayesplot::color_scheme_set("gray")
set.seed(84735)

knitr::opts_chunk$set(
  collapse = TRUE,
  # tidy = 'styler',
  fig.width = 6,
  fig.asp = 0.618 # 1 / phi
)
```

# Stima dei coefficienti e rumore

Inseriamo i dati in una lista appropriata come input per Stan:

```{r}
data_list <- list(
  N = 30,
  y = c(rep(1, 23), rep(0, 7))
)
```


```{r}
modelString = "
data {
  int<lower=0> N;
  int<lower=0, upper=1> y[N];
}
parameters {
  real<lower=0, upper=1> theta;
}
model {
  theta ~ beta(2, 10);
  y ~ bernoulli(theta);
}
"
writeLines(modelString, con = "code/oneprop_1.stan")
```


Leggiamo il file in cui abbiamo salvato il codice Stan

```{r}
file <- file.path("code", "oneprop_1.stan")
```

Compiliamo il modello

```{r}
mod <- cmdstan_model(file)
```

Eseguiamo il campionamento MCMC:

```{r, message = FALSE, warning=FALSE, results='hide'}
fit <- mod$sample(
  data = data_list,
  iter_sampling = 4000L,
  iter_warmup = 2000L,
  seed = 84735,
  chains = 4L,
  refresh = 0,
  thin = 1
)
```

Esaminiamo la soluzione trasformando l'oggetto `fit` nel formato `stanfit` per comodità:

```{r}
stanfit <- rstan::read_stan_csv(fit$output_files())
posterior <- as.matrix(stanfit)
mcmc_areas(posterior, pars = c("theta"))
```

```{r}
fit$summary(c("theta"))
```

```{r}
stanfit1 <- rstan::read_stan_csv(fit$output_files())
```

```{r}
stanfit1 %>%
  mcmc_trace(pars = c("theta"), size = 0.1)
```

```{r}
 mcmc_hist(stanfit1, pars = "theta") +
  yaxis_text(TRUE) +
  ylab("count")
```

La distribuzione a posteriori deve essere:

```{r}
bayesrules::summarize_beta_binomial(
  alpha = 2, beta = 10, y = 23, n = 30
)
```

Sovrapponiamo una Beta(25, 17) all'approssimazione numerica della distribuzione a posteriori ottenuta da Stan:

```{r}
mcmc_dens(stanfit1, pars = "theta") +
  yaxis_text(TRUE) +
  ylab("density") +
  stat_function(fun = dbeta, args = list(shape1 = 25, shape2=17))
 
```

## Informazioni sulla sessione di lavoro

```{r}
utils::sessionInfo()
```


