---
title: "Data science per psicologi - demo 19.03"
author: "Corrado Caudek"
date: "`r format(Sys.Date())`"
output:
  html_document:
    theme: readable
    highlight: pygments
    code_download: true
---

<style type="text/css">
  body{
  font-size: 13pt;
}
code.r{
  font-size: 13pt;
  font-family: 'Inconsolata';
}
.custom-inline {
  font-size: 13pt;
  font-family: 'Inconsolata';
}
</style>

```{r}
suppressPackageStartupMessages({
  library("here")
  library("tidyverse")
  library("bayesplot")
  library("rstan")
  library("cmdstanr")
})

rstan_options(auto_write = TRUE) # avoid recompilation of models
options(mc.cores = parallel::detectCores()) # parallelize across all CPUs
Sys.setenv(LOCAL_CPPFLAGS = "-march=native") # improve execution time

theme_set(bayesplot::theme_default(base_size = 12))
bayesplot::color_scheme_set("gray")
set.seed(84735)

knitr::opts_chunk$set(
  collapse = TRUE,
  # tidy = 'styler',
  fig.width = 6,
  fig.asp = 0.618 # 1 / phi
)
```

# Distribuzione a priori incompatible con il caso beta-binomiale

Supponiamo di avere osservato 17 successi in 30 prove Bernoulliane.

```{r}
n = 30
y = 17
```

Supponiamo di imporre su $\theta$ una distribuzione a priori corrispondente alla seguente gaussiana troncata :

```{r}
ngrid <- 100
theta_grid <- seq(0, 1, length.out = ngrid) 
prior <- dnorm(theta_grid, mean = 0.5, sd = 0.17)
df <- data.frame(
  theta_grid = theta_grid, prior = prior
)

df$prior <- ifelse(
  df$theta_grid <= 0.5, 0, df$prior
)

plot(df$theta_grid, df$prior, type = 'l')
```

Ovviamente non è possibile definire la distribuzione a posteriori per via analitica, come abbiamo fatto nel caso beta-binomiale. Procederemo dunque in due modi.  Inizieremo prima a trovare un'approssimazione numerica alla distribuzione a posteriori con Stan.  Verificheremo poi il risultato ottenuto usando il metodo basato su griglia.

## Stima della distribuzione a posteriori con Stan

I dati sono i seguenti.

```{r}
data_list <- list(
  N = 30,
  y = c(rep(1, 17), rep(0, 13))
)
data_list
```

Il modello è identico a quello usato in precedenza, tranne che per la definizione della distribuzione a priori.

```{r}
model_string <- "
data {
  int<lower=0> N;
  array[N] int<lower=0, upper=1> y;
}
parameters {
  real<lower=0.5, upper=1> theta;
}
model {
  theta ~ normal(0.5, 0.17);
  y ~ bernoulli(theta);
}
"
```

Compiliamo il modello.

```{r}
writeLines(model_string, con = "code/oneprop_2.stan")
file <- file.path("code", "oneprop_2.stan")
mod <- cmdstan_model(file)
```

Eseguiamo il campionamento MCMC.

```{r}
fit <- mod$sample(
  data = data_list,
  iter_sampling = 100000L,
  iter_warmup = 2000L,
  seed = 84735,
  chains = 4L,
  refresh = 0,
  thin = 1
)
```

Rappresentiamo graficamente la distribuzione a posteriori.

```{r}
fit_stanfit <- rstan::read_stan_csv(fit$output_files())
posterior <- as.matrix(fit_stanfit)
mcmc_areas(posterior, pars = c("theta"))
```

## Metodo basato su griglia

Generiamo la distribuzione a priori (ripeto qui il codice usato sopra).

```{r}
ngrid <- 100
theta_grid <- seq(0, 1, length.out = ngrid) 
prior <- dnorm(theta_grid, mean = 0.5, sd = 0.17)
df <- data.frame(
  theta_grid = theta_grid, prior = prior
)

df$prior <- ifelse(
  df$theta_grid <= 0.5, 0, df$prior
)

plot(df$theta_grid, df$prior, type = 'l')
```

Creo la verosimiglianza.

```{r}
df$like <- dbinom(17, 30, theta_grid)
plot(df$theta_grid, df$like, type = 'l')
```

Creo la distribuzione a posteriori.

```{r}
df$post_u <- df$prior * df$like 
df$post <- df$post_u / sum(df$post_u)
plot(df$theta_grid, df$post, type = 'l')
```

Il risultato ottenuto rispecchia quello trovato con Stan.


<!-- Supponiamo che le nostre credenze a priori corrispondano ad una distribuzione a priori compatibile con 15 successi e 5 insuccessi: -->

<!-- ```{r} -->
<!-- alpha <- 15 -->
<!-- beta <- 5 -->
<!-- plot_beta(alpha, beta, mean = TRUE, mode = FALSE) -->
<!-- ``` -->

<!-- Trovare la media della distribuzione a posteriori. -->


<!-- ```{r} -->
<!-- summarize_beta_binomial(15, 5, y, n) -->
<!-- ``` -->

<!-- ```{r} -->
<!-- 22 / (22 + 18) -->
<!-- ``` -->


<!-- ```{r} -->
<!-- plot_beta_binomial( -->
<!--   15, 5, -->
<!--   y, n, -->
<!--   prior = TRUE, -->
<!--   likelihood = TRUE, -->
<!--   posterior = TRUE -->
<!-- ) -->
<!-- ``` -->

<!-- Ovvero -->

<!-- ```{r} -->
<!-- theta <- seq(0, 1, length.out = 1000) -->
<!-- plot(theta, dbeta(theta, 15, 5), type = 'l') -->
<!-- ``` -->

<!-- Costruiamo la verosimiglianza. -->



<!-- ```{r} -->
<!-- bin <- function(y, n, theta) { -->
<!--   factorial(n) / (factorial(y) * factorial(n - y)) * theta^y * (1 - theta)^(n - y) -->
<!-- } -->
<!-- ``` -->

<!-- ```{r} -->
<!-- plot(theta, bin(y, n, theta), type = 'l') -->
<!-- ``` -->



<!-- ```{r} -->
<!-- plot(theta, dbinom(y, n, theta), type = 'l') -->
<!-- ``` -->


<!-- # Triangular prior -->

<!-- ```{r} -->
<!-- prior <- dtri(theta) -->
<!-- plot(theta, prior, type = 'l') -->
<!-- ``` -->

<!-- ```{r} -->
<!-- like <- dbinom(y, n, theta) -->
<!-- plot(theta, like, type = 'l') -->
<!-- ``` -->

<!-- ```{r} -->
<!-- post <- prior * like -->
<!-- plot(theta, post, type = 'l') -->
<!-- ``` -->
<!-- ```{r} -->
<!-- post_n <- post / sum(post) -->
<!-- sum(post_n) -->
<!-- ``` -->

<!-- ```{r} -->
<!-- plot(theta, post_n, type = 'l') -->
<!-- ``` -->

<!-- ```{r} -->
<!-- d <- tibble( -->
<!--   theta = theta, -->
<!--   post_n = post_n -->
<!-- ) -->
<!-- ``` -->

<!-- ```{r} -->
<!-- d[which.max(d$post_n), ] -->
<!-- ``` -->

<!-- ```{r} -->
<!-- plot(theta, post_n, type = 'l') -->
<!-- abline(v = 0.3813) -->
<!-- ``` -->




## Informazioni sulla sessione di lavoro

```{r}
utils::sessionInfo()
```


